【裁判字號】    97,交聲,1948
【裁判日期】    970819
【裁判案由】    違反道路交通管理處罰條例聲明異議
【裁判全文】
臺灣臺北地方法院交通事件裁定        97年度交聲字第1948號
原處分機關  臺北市政府警察局
異  議  人
即受處分人  甲○○
上列異議人即受處分人因違反道路交通管理處罰條例案件，對於
臺北市政府警察局於97年7 月21日所為之處分（原處分案號：北
市警交裁計字第9707210019號）聲明異議，本院裁定如下：
    主    文
異議駁回。
    理    由
一、按道路交通管理處罰條例第37條第7 項規定：「計程車駕駛
    人執業資格、執業登記、測驗、執業前、在職講習與講習費
    用收取、登記證核發及管理等事項之辦法，由內政部會同交
    通部定之。」另計程車駕駛人執業登記管理辦法第1 條之規
    定：「本辦法依道路交通管理處罰條例第37條第7 項規定訂
    定之。」是計程車駕駛人有關執業登記證之查驗應依前揭管
    理辦法之規定辦理查驗。次按汽車駕駛人以從事計程車駕駛
    為業者，應於執業前向執業地直轄市、縣（市）警察局申請
    辦理執業登記，領有計程車駕駛人執業登記證（以下簡稱執
    業登記證）及其副證，始得執業；執業登記證及其副證每年
    查驗一次，計程車駕駛人自領得執業登記證及其副證之翌年
    起，應於每年出生日前後1 個月內檢具國民身分證、職業駕
    駛執照、執業事實證明文件、執業登記證及副證，向原發證
    之警察局申請查驗，計程車駕駛人執業登記管理辦法第2 條
    、第11條第1 項分別定有明文。又計程車駕駛人，不依規定
    期限，辦理執業登記事項之異動申報，或參加年度查驗者，
    處新臺幣（下同）1,200 元罰鍰；逾期6 個月以上仍不辦理
    者，廢止其執業登記，且未滿1 年不得再行辦理執業登記，
    道路交通管理處罰條例第36條第3 項、第4 項亦有明文。
二、本件原處分機關即臺北市政府警察局以異議人即受處分人甲
    ○○領有臺北市政府警察局核發之計程車駕駛人執業登記證
    （證號：024077號），因未依規定期限辦理96年之年度查驗
    ，逾期達6 個月以上，為警於查驗時查獲，原處分機關乃依
    道路交通管理處罰條例第36條第3 項、第4 項規定，裁處廢
    止受處分人之執業登記，並自裁決日起1 年內不得辦理執業
    登記，合先敘明。
三、異議人聲明異議意旨略以：本人雖未於規定期限內辦理年度
    查驗，然主管機關廢止本人之執業登記，係足以剝奪本人計
    程車駕駛人之執業身份地位，自應踐行正當法律程序，並以
    侵害最小的方式先行為之，倘未有通知或罰鍰之先行處置，
    而逕予廢止執業登記，實屬對本人之突襲。交通警察單位事
    先未以書面通知，即逕行裁處廢止營業登記證，剝奪本人工
    作機會，為此聲明異議，請求撤銷原處分等語。
四、經查：
  (一)依照前揭計程車駕駛人執業登記管理辦法第11條第1 項規定
    異議人本應於96年4 月8 日生日前後1 個月內，即於同年3
    月8 日至5 月8 日期間，依上述規定辦理96年度之計程車駕
    駛人執業登記查驗；然受處分人未於上開期間辦理，遲至97
    年7 月21日始至臺北市政府警察局交通警察大隊辦理查驗，
    經警查獲其查驗已逾6 個月之事實，為異議人所不爭執，且
    有臺北市政府警察局違反道路交通管理事件裁決書、內政部
    警政署計程車駕駛人資訊系統資料在卷可憑，是異議人之違
    規事實堪以認定。
  (二)異議人雖辯稱應有通知或罰鍰之先行程序，不得逕予廢止執
    業登記云云，惟查：
  1.道路交通管理處罰條例第36條第3 項、第4 項之規定，係立
    法者就計程車駕駛人逾期未辦理執業異動登記之違規情節輕
    重，經考量計程車駕駛人之財產及工作權之限制後，而為區
    別之適用，就逾期未達6 個月者，僅處以罰鍰，如逾期已達
    6 個月以上者，則應廢止其執業登記，且就計程車駕駛人有
    逾期達6 個月以上未辦理執業登記事項異動申報或參加年度
    查驗之違規事實，直接規定應廢止執業登記之法律效果，裁
    罰機關並無得選擇其他較輕處罰之裁量權限。是以廢止其執
    業登記之處分，裁處機關僅考量計程車駕駛人是否已逾6 個
    月以上未參加年度查驗之違規情事，並不以先予罰鍰之處分
    為先決要件（臺灣高等法院97年度交抗字第631 號裁定參照
    ）。
  2.按年度查驗之立法目的，係藉由主管機關審查計程車駕駛人
    之駕駛執照有效與否、有無於執業期間犯案等情事，以查計
    程車駕駛人是否符合資格，俾利主管機關對於計程車駕駛人
    之行政管理，並保障乘客安全。蓋計程車極易作為犯罪工具
    使用，而計程車執業登記證之取得甚為容易，只要不具道路
    交通管理處罰條例第37條所列之消極事由即得申請，故關於
    年度查驗更須確實執行。倘計程車駕駛人未遵期辦理年度查
    驗且已逾期達6 個月以上，實具有執業登記與實際執業情況
    不符之高度可能性，且若任由此長時間未經主管機關查核之
    狀況持續存在，亦會降低乘客對於計程車職業之信賴感。若
    謂逾期6 個月尚不得逕予廢止執業登記，將無法促使計程車
    駕駛人於期限內辦理年度查驗，且有礙於上開年度查驗立法
    目的之達成，年度查驗亦將淪為形式而失其意義。
  3.計程車駕駛人，逾期6 個月以上仍不辦理年度查驗者，廢止
    其執業登記，且未滿1 年不得再行辦理執業登記，道路交通
    管理處罰條例第36條第3 項、第4 項均有明文規定。異議人
    既以計程車駕駛為職業，就計程車駕駛人之執業登記取得資
    格為何、何時需辦理異動登記、何時需參加年度查驗，以及
    若違反相關規定之法律效果為何，均應為異議人所明確知悉
    ，則原處分機關依上開條文規定逕予廢止異議人之執業登記
    ，難認對異議人有何突襲之可言。又計程車駕駛人執業登記
    證背面均會告知何時需參加年度查驗，且於期限將至前亦會
    以平信通知等情，亦據本院電詢原處分機關查明屬實，有本
    院公務電話記錄附卷可參，實已賦予異議人正當程序之保障
    。若異議人確實有正當理由無法於期限內辦理年度查驗，當
    可依警察機關辦理計程車駕駛人執業登記管理事項作業要點
    第12點第2 項規定，於原因消滅後3 個月內檢同有關證明文
    件補辦查驗，已足以維護異議人工作權保障之私益。再者，
    臺北市政府警察局於查獲異議人未參加年度查驗時，業已依
    法定程序將舉發通知單以書面合法送達於異議人，亦已符合
    正當法律程序之要求，難謂本件舉發過程有何瑕疵。從而，
    本件原處分機關在裁處前後均已賦予異議人充分之正當程序
    保障，異議人未於規定期限參加年度查驗，復未於3 個月寬
    限期內補辦查驗，具可歸責於己之事由，原處分機關縱未先
    行通知或先處以罰鍰，而係逕予廢止異議人之執業登記，實
    與法條之規定無違。故異議人以前詞置辯，並不足採。
五、綜上所述，異議人確有未依規定辦理查驗，且逾6 個月以上
    仍未辦理參加年度查驗之違規事實，原處分機關依前揭道路
    交通管理處罰條例第36條第3 項、第4 項之規定，裁處廢止
    異議人之執業登記，並自裁決之日起1 年內，不得再行辦理
    執業登記之處分，尚無違誤。異議人猶執前詞指摘原處分不
    當，為無理由，自應將其異議駁回。
六、據上論斷，應依道路交通案件處理辦法第19條，裁定如主文
    。
中    華    民    國    97    年    8    月     19    日
                           交通法庭法  官  林孟皇
本正本證明與原本無異。
如不服本裁定，應於送達後5日內向本院提出抗告狀。
                                   書記官  楊雅鈞
中    華    民    國    97    年    8     月    19    日


司法院資訊處製作；財團法人民間司法改革基金會備份。
